臺灣彰化地方法院民事判決　99年度訴字第595號
原　　　告　李浚毅
訴訟代理人　黃勃叡律師
被　　　告　朱文雄
　　　　　　李煌錫
　　　　　　李煌仁
上列當事人間請求分割共有物事件，本院於民國99年12月31日言
詞辯論終結，判決如下：
    主      文
兩造共有坐落彰化縣花壇鄉○○段八七九地號、地目旱、面積貳
仟伍佰陸拾陸點參陸平方公尺之土地應予分割，其分割方法為：
如附圖一（即彰化縣彰化地政事務所民國九十九年八月二十七日
彰土測字第二三四二號收件、複丈日期民國九十九年九月十六日
之土地複丈成果圖）所示：編號Ａ部分、面積壹仟壹佰肆拾點陸
壹平方公尺土地，分歸原告李浚毅及被告李煌錫按其原應有部分
比例維持共有取得；編號Ｂ部分、面積伍佰柒拾點參零平方公尺
土地，分歸被告李煌仁取得；編號Ｃ部分、面積捌佰伍拾伍點肆
伍平方公尺土地，分歸被告朱文雄取得。
訴訟費用由兩造按如附表所示之應有部分比例負擔。
    事實及理由
一、本件被告李煌錫經合法通知，未於最後言詞辯論期日到場，
    經核無民事訴訟法第386條所列各款情形， 爰依原告之聲請
    ，就此部分由其一造辯論而為判決。
二、原告主張：
  (一)兩造因分割繼承及買賣關係而分別共有坐落彰化縣花壇鄉○
    ○段879地號、地目旱、 面積為2,566.36平方公尺之土地（
    下稱系爭土地），各共有人之應有部分詳如附表所示，而系
    爭土地既無因物之使用目的不能分割，亦無定有不能分割之
    限制， 原告曾於民國（下同）99年7月10日以律師函通知被
    告等出面協調分割事宜，然被告等均未提出分割方案並達成
    分割協議，故原告既為共有人，對於分割之方法，兩造有不
    能協議決定，自得請求分割系爭土地，並請求依原告所提如
    彰化縣彰化地政事務所99年 8月27日彰土測字第2342號收件
    、複丈日期99年 9月16日之土地複丈成果圖（下稱附圖一）
    所示之分割分法予以分割。
  (二)系爭土地之地目為旱，其使用分區類別為山坡地保育區之農
    牧用地，屬農業發展條例所稱之耕地， 然土地法第30條之1
    已於89年1月26日公布刪除， 是農地分割之限制悉依農業發
    展條例之規定，而修正後之農業發展條例第16條第1項第3、
    4款以及同條第2項之規定，農業發展條例於89年1月4日修正
    施行後所繼承之耕地，得分割為單獨所有，農業發展條例於
    89年1月4日修正施行前之共有耕地，得分割為單獨所有，而
    不受每宗耕地分割後每人所有面積未達0.25公頃者不得分割
    之限制，惟其分割後之宗數，不得超過共有人人數。本件原
    告與被告李煌錫、李煌仁等二人係於89年1月4日農業發展條
    例修正後所繼承取得，被告朱文雄則係於89年1月4日農業發
    展條例修正前即取得系爭土地所有權，是本件原告李浚毅與
    被告李煌錫既已表示願意維持分別共有，則系爭土地分割後
    之宗數計3宗， 是本件並無分割後宗數超過修正前共有人數
    之問題，且分割後兩造分得土地面積縱未達0.25公頃，亦與
    農業發展條例有關最小面積分割限制之相關規定無違。
  (三)又系爭土地分管之情形，被告朱文雄使用系爭土地西側之部
    分種植茉莉花，東側土地則有原告及被告李煌錫、李錫仁兄
    弟三人共同使用，原種植茉莉花，現則休耕中，而系爭土地
    除東南邊呈階梯狀外，略呈長方形，且系爭土地周圍877 地
    號土地為國有財產局所有， 該土地往東北方向延伸通往878
    地號上住戶所有私設道路， 877地號土地往西方向延伸通往
    長春社區活動中心連接172巷可供出入通行， 是以若採原告
    所提分割方案即將系爭土地西側分給被告朱文雄使用，東側
    土地部分分由原告及被告李煌錫共有，東側土地下部分則分
    給被告李煌仁，顯較符合系爭土地之分管約定及現使用狀況
    ，反之，若採被告之分割方案將系爭土地東西向分割，顯與
    係正土地之分管約定及現使用狀況不服，且系爭土地為農地
    ，並無另行設置道路之必要， 況877地號即為道路用地，顯
    無留有道路減少系爭土地耕作面積之必要，增加共有人之損
    失，又農業用地與建築用地之分割不同，一經分割共有物登
    記，將來便不可再次申請分割，被告分割方案中，主張在鄰
    877地號處留置農路為全體分別共有， 將造次造成共有之態
    度，將來無法分割，使用管理更不便，是以應以分割如附圖
    一所示較為妥適等語。並聲明：(1)請求判決兩造共有之系爭
    土地准予原物分割，其分割方法如附圖一所示。(2)訴訟費用
    由兩造依應有部分比例負擔。
三、被告方面之陳述：
  (一)被告李煌仁部分：同意分割，並同意依原告所提如附圖一所
    示分割方案為分割。
  (二)被告朱文雄部分：同意分割，並請求依如彰化縣彰化地政事
    務所99年11月4日彰土測字第3010號收件、 複丈日期99年11
    月4日之土地複丈成果圖（下稱附圖二） 所示之分割方案為
    分割。
  (三)被告李煌錫未於言詞辯論期日到場，惟據其提出民事答辯狀
    陳述：
    (1)同意分割，並同意依原告所提如附圖一所示分割方案為分
      割，分割後願與原告就分得部分維持共有。
    (2)原告所提分割方案，係依兩造多年來皆依此現況各自在分
      耕分管使用，並無爭議，且系爭土地為農地，一般農民從
      事農耕皆與鄰地互動方式出出入入，本無需留有農路，多
      年來被告朱文雄種植茉莉花，亦係如此耕作，並無出入不
      便，況系爭土地旁即為國有財產局之土地，將來可作為道
      路之用，不需再留置私有農路維持共有，增加共有困擾，
      故被告朱文雄所提之方案顯不合理。
四、得心證之理由：
  (一)按各共有人，除法令另有規定外，得隨時請求分割共有物。
    又共有物之分割方法，不能協議決定者，法院得因任何共有
    人之聲請，命以原物分配於各共有人。民法第823條第1項前
    段及第824條第2項第1款分別定有明文。 本件原告主張系爭
    土地為兩造所共有，各共有人之應有部分如附表所示，並無
    因物之使用目的不能分割之情事，或契約訂有不分割之期限
    ，兩造間就分割方法無法達成分割協議之事實，業據提出系
    爭土地登記第二類謄本、地籍圖謄本等件在卷為憑，並為被
    告等所不爭執，是原告之主張自堪信為真實。從而，原告依
    據上開規定請求裁判分割系爭土地，洵屬有據，應予准許。
  (二)經查，本件系爭土地目前並無對外相連接之道路，通行之小
    路為當地人行走而成之小路，道路寬約1 到2 米不等寬，經
    過訴外人所有同地段992地號之土地通往彰化縣彰員路1段17
    2巷，系爭土地周圍同地段877地號之土地為國有財產局所有
    ，現況無路，無地目，877地號往東北方向延伸通往878地號
    上住戶所有私設道路，該道路4至5米寬，車輛可通行，該道
    路由172巷通往878地號上之住戶， 878地號土地往西則通往
    長春社區活動中心北方連接172巷， 系爭土地西側由被告朱
    文雄管理之部分現種植茉莉花，其餘由共有人管理之東側部
    分土地，原本種植茉莉花，目前休耕中，經本院會同彰化地
    政事務所測量人員勘驗現場明確， 並有本院99年9月16日勘
    驗筆錄及現場草圖在卷可稽，且為兩造所不爭執。
  (三)按「每宗耕地分割後每人所有面積未達○．二五公頃者，不
    得分割。但有下列情形之一者，不在此限：…三、本條例中
    華民國八十九年一月四日修正施行後所繼承之耕地，得分割
    為單獨所有。四、本條例中華民國八十九年一月四日修正施
    行前之共有耕地，得分割為單獨所有。」農業發展條例第16
    條第1 項第3 款、第4 款定有明文。次按「依本條例第16條
    第1 項第3 款及第4 款規定申請分割之耕地，應分割為單獨
    所有。但耕地之部分共有人協議就該其應有部分，仍維持共
    有者，不在此限。依前項規定辦理分割者，其分割後之耕地
    不得有全體繼承人或全體共有人維持共有之情形。」則為內
    政部頒定之耕地分割執行要點第11點所明定。本院審酌被告
    朱文雄所提出之如附圖二所示分割方案，其分割後留有Ｄ部
    分仍維持全體共有人按應有部分比例所共有作為道路使用，
    有與上開內政部頒定之耕地分割執行要點規定不符之情形，
    此據彰化縣彰化地政事務所以99年11月30日彰地二字地字第
    0990012782號函覆在卷（註：本院向彰化縣彰化地政事務所
    函查「被告朱文雄所提如附圖二所示分割方法是否有違反農
    業發展條例第16條及耕地分割執行要點第11點之情形？」，
    時，將「被告朱文雄所提之分割方法」誤載為「原告所提之
    分割方法」。），況依系爭土地使用現況，系爭土地目前對
    外通行之方式， 即為利用鄰近之國有同地段877地號土地向
    東北連接同地段 878號上住戶之私設通路再通往彰化縣彰員
    路1段172巷， 或藉由國有同地段877地號土地向西通往長春
    社區活動中心北方而連接彰員路1段172巷，或藉由國有同地
    段877地號土地往南經過同地段992地號土地上當地行人行走
    而成之無名小路通往彰員路1段172巷，並無再行留設通路之
    必要，若依被告朱文雄所提如附圖二所示之分割方案為分割
    ，將減少各共有人單獨取得之土地面積而作為無必要之道路
    用途，又採東西方向分割，亦與系爭土地上之耕作使用現狀
    不符，且對各共有人就土地之利用影響甚大，自不宜採取之
    。
  (四)反觀原告所提如附圖一所示分割方案，其分割後之編號Ａ、
    Ｂ部分土地即大略為原告與被告李煌錫及被告李煌仁現況所
    使用之範圍，而編號Ｃ部分土地則為被告朱文雄現況使用之
    範圍，與系爭土地分管契約所約定之使用範圍大致相符，亦
    與現況之使用範圍大致相同，對兩造就系爭土地之使用影響
    最小，被告李煌錫亦表示同意分割後與原告維持共有，且依
    如附圖一所示之分割方案，各共有人所分得之土地仍可依上
    述方式對外通行，對外聯繫尚不生阻礙，又為多數共有人所
    贊同之分割方案。故本院審酌共有人之意願、系爭土地之利
    用價值、顧及均衡原則、兩造之應有部分比例、分割後之整
    體形狀、對外通行需求暨經濟效益等一切情狀，認採取原告
    所主張如附圖一所示分割方法予以分割，尚屬適當、公允，
    爰諭知系爭土地之分割方法如主文第1項所示。
五、訴訟費用負擔之依據：民事訴訟法第78條、第80條之1 、第
    85條第1項但書。
中    華    民    國   100    年    1     月    14    日

                        民事第二庭法  官  邱月嬌
以上正本係照原本作成。
如對本判決上訴，須於判決送達後20日內向本院提出上訴狀。如
委任律師提起上訴者，應一併繳納上訴審裁判費。
中    華    民    國   100    年    1     月    14    日
                                  書記官  林怡吟
附    表：
┌──────────────────┐
│ 坐落彰化縣花壇鄉○○段879地號、    │
│ 地目旱、面積2,566.36平方公尺土地   │
├────────┬─────────┤
│ 共 有 人 姓 名 │  應  有  部  分  │
├────────┼─────────┤
│   朱  文  雄   │      3分之1      │
├────────┼─────────┤
│   李  煌  錫   │      9分之2      │
├────────┼─────────┤
│   李  煌  仁   │      9分之2      │
├────────┼─────────┤
│   李  浚  毅   │      9分之2      │
└────────┴─────────┘